臺灣高等法院臺中分院刑事判決
111年度上更一字第48號

上  訴  人  
即  被  告  李慶宗



選任辯護人  張淑琪  律師（法扶律師）
上列上訴人因毒品危害防制條例等案件，不服臺灣臺中地方法院
108年度訴字第489號中華民國110年5月18日第一審判決（起訴案
號：臺灣臺中地方檢察署107年度偵字第31144號、108年度偵字
第699號），提起上訴經判決後，由最高法院發回更審，本院判
決如下：
    主  文
上訴駁回。
    犯罪事實及理由
壹、本院審判範圍之說明
一、按上訴得明示僅就判決之刑、沒收或保安處分一部為之，刑
    事訴訟法第348條第3項定有明文。依該條項之立法說明：「
    為尊重當事人設定攻防之範圍，並減輕上訴審審理之負擔，
    容許上訴權人僅針對刑、沒收或保安處分一部提起上訴，其
    未表明上訴之認定犯罪事實部分，則不在第二審之審判範圍
    。如為數罪併罰之案件，亦得僅針對各罪之刑、沒收、保安
    處分或對併罰所定之應執行刑、沒收、保安處分，提起上訴
    ，其效力不及於原審所認定之各犯罪事實，此部分犯罪事實
    不在上訴審審查範圍」等語。準此，上訴權人就下級審判決
    聲明不服提起上訴時，依現行法律規定，得在明示其範圍之
    前提下，擇定僅就該判決之「刑」、「沒收」、「保安處分
    」等部分單獨提起上訴，而與修正前認為上開法律效果與犯
    罪事實處於絕對不可分之過往見解明顯有別。此時上訴審法
    院之審查範圍，將因上訴權人行使其程序上之處分權而受有
    限制，除與前揭單獨上訴部分具有互相牽動之不可分關係、
    為免發生裁判歧異之特殊考量外，原則上其審理範圍僅限於
    下級審法院就「刑」（包含有無刑罰加重、減輕或免除等影
    響法定刑度區間之處斷刑事由、宣告刑與執行刑、應否諭知
    緩刑）、「沒收」、「保安處分」之諭知是否違法不當，而
    不及於其他。　
二、本案係由上訴人即被告李慶宗（下稱被告）檢附具體理由提
    起上訴，檢察官則未於法定期間內上訴；而依被告所提刑事
    上訴理由狀、辯護人所提之辯護意旨狀，及被告於本院審理
    時陳述之上訴範圍，業已明示僅就原判決所量處之刑提起上
    訴（見本院上訴1635號卷第37至40、341至347頁，上更一48
    號卷第119至126、132、158、165至168頁），而未對原判決
    所認定之犯罪事實、罪名及沒收部分（本案並未諭知保安處
    分）聲明不服，參諸前揭說明，本院僅須就原判決所宣告之
    「刑」有無違法不當進行審理；至於原判決就科刑以外之其
    他認定或判斷，既與刑之判斷尚屬可分，且不在被告明示上
    訴範圍之列，即非本院所得論究，合先敘明。　
貳、本案據以審查量刑當否之原判決所認定犯罪事實及罪名
一、原判決認定之犯罪事實
　　李慶宗明知甲基安非他命係毒品危害防制條例第2條第2項第
    2款所稱之第二級毒品，依法均不得持有、販賣，竟基於販
    賣第二級毒品甲基安非他命牟取利潤之犯意，於民國107年1
    0月13日或14日某時，在其高雄市○○區○○路0段000巷00號2樓
    右2室之租屋處，交付甲基安非他命1包予董正仁，並向董正
    仁收取新臺幣（下同）3000元之價金。嗣董正仁因違反毒品
    危害防制條例案件，於107年11月1日21時14分許為警緝獲，
    配合員警查緝毒品來源，而於107年11月2日4時30分許，至
    上揭李慶宗租屋處實施附帶搜索及徵得其同意搜索上開租屋
    處，並當場扣得海洛因15包（毛重34.83公克、驗餘淨重31.
    32公克，驗前純質淨重21.38公克）及蘋果廠牌銀色行動電
    話1具（含門號0000000000號SIM卡）、甲基安非他命10包（
    驗前總毛重105.75公克、驗餘總淨重100.32公克、驗前總純
    質淨重95.42公克）、電子磅秤1個、分裝湯匙2支、分裝杓2
    支、夾鏈袋3包後，而查獲上情（附表編號2、3部分，業經
    判決確定）。
二、原判決認定之罪名
　㈠查被告行為後，毒品危害防制條例第4條第2項、第17條第2項
    等規定，已於109年1月15日修正公布，並於同年7月15日施
    行。修正前毒品危害防制條例第4條第2項規定：「製造、運
    輸、販賣第二級毒品者，處無期徒刑或七年以上有期徒刑，
    得併科新臺幣一千萬元以下罰金。」修正後同條項則規定：
    「製造、運輸、販賣第二級毒品者，處無期徒刑或十年以上
    有期徒刑，得併科新臺幣一千五百萬元以下罰金。」經比較
    新舊法結果，修正後毒品危害防制條例第4條第2項已提高法
    定刑度，顯未較有利於被告。又修正前毒品危害防制條例第
    17條第2項規定：「犯第四條至第八條之罪於偵查及審判中
    均自白者，減輕其刑。」修正後同條項則規定：「犯第四條
    至第八條之罪於偵查及歷次審判中均自白者，減輕其刑。」
    經比較新舊法結果，修正後毒品危害防制條例第17條第2項
    限縮減刑要件為「歷次審判中均自白」者始得減輕其刑，亦
    未較有利於被告。是上開規定經比較新舊法之結果，均以修
    正前之規定對被告較為有利，依刑法第2條第1項前段規定，
    應適用行為時法即修正前毒品危害防制條例第4條第2項、第
    17條第2項規定。
　㈡核被告所為，係犯修正前毒品危害防制條例第4條第2項之販
    賣第二級毒品罪。被告販賣第二級毒品前持有第二級毒品之
    低度行為，應為其販賣第二級毒品之高度行為所吸收，不另
    論罪。　　　　
參、本院駁回上訴之說明　
一、關於有無修正前毒品危害防制條例第17條第2項之適用部分
    ：
　㈠辯護意旨雖謂：被告就上開犯行於歷次審判中均已自白，然
    因警詢及偵訊時未就該次特定犯行進行訊問，剝奪被告之訴
    訟防禦權，違背實質正當之法律程序，故應認被告仍有修正
    前毒品危害防制條例第17條第2項之適用等語（見本院上訴1
    635號卷341至344、438頁，上更一48號卷第119至123、165
    至168頁）。惟按毒品危害防制條例第17條第2項規定所謂「
    自白」，係指被告或犯罪嫌疑人自承全部或主要犯罪事實之
    謂。被告或犯罪嫌疑人承認犯罪事實之方式，並不以出於主
    動為必要，即或經由偵、審機關之推究訊問而被動承認，亦
    屬自白。又司法警察或司法警察官於調查犯罪製作警詢筆錄
    時，就犯罪事實未曾詢問，而檢察官於起訴前亦未就犯罪事
    實進行偵訊，並給予辯明犯罪嫌疑之機會，即逕依其他證據
    資料提起公訴，致使被告無從於警詢及偵查中辯明犯罪嫌疑
    或適時自白犯罪，以獲得法律所賦予減刑寬典之機會，形同
    未曾告知犯罪嫌疑及所犯罪名，無異剝奪被告之訴訟防禦權
    ，有違實質正當之法律程序，故而於此特別狀況，若被告嗣
    後已於審判中自白，在解釋上固應有上揭減刑寬典之適用。
    然如被告就數犯罪事實，於警詢及檢察官偵查中均始終否認
    其犯行，縱司法警察、司法警察官或檢察官僅籠統詢（訊）
    問，而未就各次犯罪之具體事實，逐一詢（訊）問，尚與上
    開未予被告辯明犯罪嫌疑之機會不同，難謂有礙被告之訴訟
    防禦權，自無適用上開減刑規定之餘地。
　㈡經查，被告於108年2月19日檢察官偵訊時供稱：「（你被扣
    到的海洛因純質淨重20幾公克，被扣到的安非他命純質淨重
    將近100 公克，你是不是有在販賣海洛因跟安非他命？）沒
    有，我都自己再（在）吸食。」「（你自己在吸食的話，為
    何需要這麼大數量？）買多一點比較便宜，我稀釋自己在吃
    的。」「（你認識綽號小董的董正仁嗎？）認識。」「（10
    7年11月2日你被查獲那天〈即原判決犯罪事實欄一、㈢部分，
    業經駁回被告上訴確定〉，為什麼會跟董正仁約見面？）他
    打電話給我說要拿回他的安非他命。」「（董正仁說你是他
    的毒品上手，在107年9月、10月都有向你購買安非他命，10
    月時金額都是3,000元，9月時金額是1萬元，有無此事？）
    沒有。」「（董正仁透過員警約你出來進行毒品交易，你跟
    他的對話，員警都有截圖蒐證，你要不要考慮認罪？）好，
    我當天（107年11月2日）去時是警察到場的，我沒有看到董
    正仁。」「（你賣過他幾次安非他命？） 107年11月2日董
    正仁打電話來說要拿回他的2兩東西。」「（董正仁說他在9
    月底、10月有跟你買過安非他命，有無此事？）沒有。之前
    我們是好朋友，有在互相找，那天突然說要調2 兩安非他命
    ，我就去幫他調，錢也都還沒有給我的上手。」「（107年9
    月、10月間是否有賣過安非他命給董正仁？）沒有。」等語
    （見第31144號偵查卷第247至251頁）。足認被告於偵訊時
    經檢察官反覆訊問有無於「107年9、10月間」及查獲當日（
    107年11月2日）販賣毒品甲基安非他命予董正仁，除坦承10
    7年11月2日販賣毒品未遂犯行外，其餘部分仍始終否認。本
    件既非未經檢察官就本案之犯罪事實進行詢、訊問，即由檢
    察官逕依其他證據資料提起公訴，亦非未曾告知被告犯罪嫌
    疑及所犯罪名，而有剝奪其訴訟防禦權或違反實質正當之法
    律程序之情形，是可認檢察官於偵查階段已給予被告辯明犯
    罪嫌疑之機會，則縱檢察官未就上開犯罪事實之時間（107
    年10月13日或14日）特定日期進行訊問，亦難認有何特別狀
    況而得僅據其審判中之自白，即認有修正前毒品危害防制條
    例第17條第2項之適用。是辯護意旨前揭所述，尚難採信。
二、關於有無刑法第59條之適用部分：
　　被告上訴及辯護意旨雖以：本件被告所犯販賣第二級毒品罪
    ，次數2次、對象1人，其中1次販賣金額為3000元，價低量
    微，另一次則為未遂，尚未生實際危害；且被告係於有特定
    情誼的友伴間互為有償調撥，並非藉此牟取暴利，更非販賣
    毒品之大、中盤商，故就各該次犯罪情節觀之，非重大惡極
    ，請依刑法第59條規定減輕其刑等語（見本院上訴1635號卷
    第37至38、344至345、439頁，上更一48號卷第123至124、1
    65至168頁）。惟刑法第59條規定之酌量減輕其刑，必須犯
    罪另有特殊之原因與環境，在客觀上足以引起一般同情，認
    為即使予以宣告法定最低度刑，猶嫌過重者，始有其適用。
    此所謂法定最低度刑，固包括法定最低本刑；惟遇有其他法
    定減輕之事由者，則應係指適用其他法定減輕事由減輕其刑
    後之最低度刑而言。倘被告別有法定減輕事由者，應先適用
    法定減輕事由減輕其刑後，猶認其犯罪之情狀顯可憫恕，即
    使科以該減輕後之最低度刑仍嫌過重者，始得適用刑法第59
    條規定酌量減輕其刑（參照最高法院106年度台上字第3840
    號判決意旨）。本件被告販賣第二級毒品之次數、數量及所
    得雖非甚多，而與中、大盤販賣大量毒品者截然有別，惟販
    賣第二級毒品戕害購毒者身心健康，助長毒品流通，對社會
    治安實有相當程度危害，惡性匪淺，倘遽予憫恕，除與其罪
    責並不相當，且對其個人難收改過遷善之效，無法達到刑罰
    特別預防之目的外，亦易使其他販毒者心生投機、甘冒風險
    繼續販毒，無法達到刑罰一般預防之目的；且被告所犯販賣
    第二級毒品罪之法定最輕本刑為有期徒刑7年，相對於其他
    販賣毒品罪名之刑責除非甚重外，參酌被告為本件販賣第二
    級毒品犯行之目的、動機、手段及情節，並無任何特別緣由
    而在客觀上足以引起一般同情之處，而有失之過苛或情輕法
    重之情形，故本院認並無適用刑法第59條規定之餘地。是被
    告上訴及辯護意旨此部分所述，礙難採信。
三、關於量刑部分：
　　被告上訴及辯護意旨又稱：本件被告所犯販賣第二級毒品罪
    ，對象1人，販賣金額為3000元，價低量微，且被告係於有
    特定情誼的友伴間互為有償調撥，並非藉此牟取暴利，更非
    販賣毒品之大、中盤商；及被告坦承全部犯行，態度甚佳，
    請從輕量刑等語（見本院上訴1635號卷第38至39、346至347
    頁，上更一48號卷第124至126、165至168頁）。惟按刑之量
    定，為求個案裁判之妥當性，法律賦予法院裁量之權。量刑
    輕重，屬為裁判之法院得依職權自由裁量之事項，苟其量刑
    已以行為人之責任為基礎，並斟酌刑法第57條各款所列情狀
    ，在法定刑度內，酌量科刑，如無偏執一端，致明顯失出失
    入情形，上級審法院即不得單就量刑部分遽指為不當或違法
    。原審就被告所犯之罪，於判決理由說明係參酌被告對國民
    身心健康、社會治安之侵害程度、犯罪之動機、手段、犯後
    承認犯行之態度、其自陳學歷及家庭狀況等情狀，而諭知如
    附表編號1所示之刑度。經核並無量刑失出或失入之情形，
    乃原審適法自由裁量職權行使，而無違法或不當之處。是被
    告上訴及辯護意旨此部分所述，亦不足採。（至被告於本院
    前審時，雖亦有對原判決就附表編號1至3之罪所定之應執行
    刑，認定刑過重而提起上訴。然原判決所定之應執行刑，業
    經本院前審判決撤銷，且本案審理之範圍僅有附表編號1所
    示部分，是原判決所定之應執行刑，已不在本案審理之範圍
    。迨檢察官將來就被告所犯附表編號1至3所示之罪，聲請法
    院定應執行刑時，被告自可向法院陳述意見，併此敘明。)
四、綜上所述，原審認事用法尚無違誤，量刑及定應執行刑亦屬
    妥適。被告上訴意旨仍執前詞，為無理由，應予駁回。 　
據上論結，應依刑事訴訟法第368條，判決如主文。　　　　
本案經檢察官鐘祖聲提起公訴，檢察官陳燕瑩到庭執行職務。
中　　華　　民　　國　　111 　年　　9 　　月　　28　　日
　　　　　　　刑事第四庭　審判長法　官　蔡名曜
　　　　　　　　　　　　　　　　法　官　林宜民
　　　　　　　　　　　　　　　　法　官　邱鼎文
以上正本證明與原本無異。
如不服本判決應於收受送達後20日內向本院提出上訴書狀，其未
敘述上訴理由者，並得於提起上訴後20日內向本院補提理由書（
均須按他造當事人之人數附繕本）「切勿逕送上級法院」。因疫
情而遲誤不變期間，得向法院聲請回復原狀。

　　　　　　　　　　　　　　　　書記官　陳宜屏

中　　華　　民　　國　　111 　年　　9 　　月　　28　　日

附錄論罪科刑法條：
修正前毒品危害防制條例第4條
製造、運輸、販賣第一級毒品者，處死刑或無期徒刑；處無期徒
刑者，得併科新臺幣二千萬元以下罰金。
製造、運輸、販賣第二級毒品者，處無期徒刑或七年以上有期徒
刑，得併科新臺幣一千萬元以下罰金。
製造、運輸、販賣第三級毒品者，處七年以上有期徒刑，得併科
新臺幣七百萬元以下罰金。
製造、運輸、販賣第四級毒品者，處五年以上十二年以下有期徒
刑，得併科新臺幣三百萬元以下罰金。
製造、運輸、販賣專供製造或施用毒品之器具者，處一年以上七
年以下有期徒刑，得併科新臺幣一百萬元以下罰金。
前五項之未遂犯罰之。
附表
編號 原判決認定之犯罪事實 原判決主文（含宣告刑及沒收）   1 如原判決犯罪事實欄一(一)（即起訴書犯罪事實二(五)1） 李慶宗販賣第二級毒品，處有期徒刑柒年；扣案分裝湯匙貳支、分裝杓貳支、夾鏈袋叁包，均沒收之；未扣案之販賣毒品所得新臺幣叁仟元沒收之，於全部或一部不能沒收或不宜執行沒收時，追徵其價額。   2 如原判決犯罪事實欄一(二)（即起訴書犯罪事實二(五)2） 李慶宗持有第一級毒品純質淨重十公克以上，處有期徒刑壹年陸月；扣案第一級毒品海洛因壹拾伍包（驗餘淨重叁壹點叁貳公克），均沒收銷燬之。   3 如原判決犯罪事實欄一(三)（即起訴書犯罪事實二(五)3） 李慶宗販賣第二級毒品，未遂，處有期徒刑貳年；扣案第二級毒品甲基安非他命壹拾包（驗餘總淨重壹佰點叁貳公克），均沒收銷燬之；扣案蘋果廠牌銀色行動電話壹具（含門號○○○○○○○○○○號SIM卡）、分裝湯匙貳支、分裝杓貳支、夾鏈袋叁包，均沒收之。